臺灣高等法院刑事判決
109年度上訴字第1840號
上  訴  人  臺灣基隆地方檢察署檢察官
被      告  黃淑英



上列上訴人因洗錢防制法等案件，不服臺灣基隆地方法院108年
度金訴字第84號，中華民國109年3月5日第一審判決（起訴案號
：臺灣基隆地方檢察署108年度偵字第3584號），提起上訴，本
院判決如下：
    主  文
上訴駁回。
丙○○緩刑貳年。
    事  實
一、丙○○明知金融機構帳戶為關係個人財產、信用之重要理財工
    具，如交予他人使用，未加闡明正當用途，常被利用為與財
    產有關之犯罪工具，對於犯罪集團或不法份子利用他人金融
    機構帳戶實行詐欺或其他財產犯罪，有所預見，仍基於縱被
    利用為詐欺取財所用，亦不違背本意之不確定故意，於民國
    107 年6 月23日前某日，在不詳地點，將其所有之淡水信用
    合作社帳號0000000000000 號帳戶（下稱系爭帳戶）之存摺
    、提款卡、密碼，交付某真實姓名、年籍不詳之人，容任使
    用系爭帳戶。該不詳人士所屬詐欺集團成員（無證據證明未
    滿18歲）即基於意圖為自己不法所有之詐欺取財犯意，在臉
    書社群網站「北區市場聯誼會（官方）攤位網」、「台灣菜
    市場私人格攤位自助會」社團，以「林盈君」之暱稱，刊登
    「華榮12左6*15----2500含冷氣」、「富民87先6*25-- -- 
    3000含冷氣」等出租市場攤位之不實訊息，適甲○○、乙○○瀏
    覽上揭招租廣告，按所載門號0000000000號電話（申請人：
    夏嘉澤，由臺灣新北地方檢察署檢察官另案偵查中）聯繫後
    ，誤信為真，分別於107 年6 月23日下午4 時12分許、同日
    下午5 時52分許，各按指示匯款新臺幣（下同）2500 元、2
    385元（不含手續費15元）至系爭帳戶內，旋遭提領一空。
二、案經甲○○、乙○○訴請金門縣警察局金門分局報請福建金門地
    方檢察署檢察官呈請最高檢察署檢察總長令轉臺灣基隆地方
    檢察署檢察官偵查起訴。
    理  由
壹、證據能力：
    本件認定犯罪事實所引用之證據，皆無證據證明係公務員違
    背法定程序所取得。又檢察官、被告丙○○於本院準備程序及
    審理時均同意作為證據（本院卷第54、55、69、70頁），復
    經審酌該等證據製作時之情況，尚無顯不可信與不得作為證
    據之情形，亦無違法不當與證明力明顯過低之瑕疵，且與待
    證事實具有關聯性，認為以之作為證據應屬適當，依刑事訴
    訟法第158條之4反面解釋及第159條之5規定，認均有證據能
    力。
貳、實體部分：
一、認定犯罪事實之證據及理由：
    訊據被告矢口否認有何幫助詐欺犯行，辯稱：伊在市場擺攤
    做生意，常有警察來開罰單，所以就把身分證件和存摺放在
    攤位上，因此遺失，伊想說別人拿去也沒有用，所以沒有處
    理云云。經查：
　㈠被告於100 年8 月22日開立新北市淡水信用合作社帳號00000
    00000000 號帳戶，嗣遭不詳人士利用，向告訴人甲○○、乙○○以出租市場攤位之不實訊息施用詐術，致告訴人甲○○、乙○○陷於錯誤，分別於107 年6 月23日下午4 時12分許、5 時5
    2分許，將2500 元、2385 元（不含手續費15元）匯入系爭
    帳戶之事實，業據被告於本院審理時供述在卷（本院卷第54
    、72頁），並經證人即告訴人甲○○、乙○○於警詢時證述綦詳
    （刑事偵查卷宗【下稱警卷】第13至17、19至21頁），且有
    新北市淡水信用合作社108 年7 月24日108 淡信昌字第1257
    號函暨開戶資料、108 年1 月8 日108 淡信昌字第25號函暨
    對帳單、臉書貼文資料、APP 轉帳紀錄、中國信託銀行自動
    櫃員機交易明細表附卷可資佐證（臺灣基隆地方檢察署108 
    年度偵字第3584號偵查卷宗第21至26頁、福建金門地方檢察
    署107 年度偵字第636 號偵查卷宗【下稱偵卷】第96至105 
    頁、警卷第35、37至39、53、55頁）。上開事實，首堪認定
    。
　㈡被告雖否認犯行，以遺失帳戶云云執為抗辯。然被告於警詢
    、檢察官訊問及原審審理時均否認申辦系爭帳戶之事實，辯
    稱：伊身分證早就不見了，後來才去補發，可能是伊大兒子
    的朋友「徐立東」偷拿伊證件去盜辦系爭帳戶云云（警卷第
    10、11頁、偵卷第92頁、原審卷第35頁），然原審於108年1
    2月12日準備程序核對被告報到提出之身分證，與系爭帳戶
    開戶資料之國民身分證影本相同，其證件未經換發、補發（
    原審卷第35頁），顯示被告於108年12月12日持有之個人證
    件，即為系爭帳戶之開戶證件，被告始於本院審理時坦承：
    系爭帳戶是伊兒子帶伊去申辦的等語（本院卷第54、72頁）
    ，顯係隨證據展開異其說詞，已足啟疑竇。
　㈢次以，犯罪者如有利用他人金融機構帳戶之需求，當擇其自
    願提供者，倘帳戶使用權人係在明顯違背本人意思之情況下
    喪失存摺、金融卡之占有或洩漏密碼，勢將即時報案、掛失
    ，以避免損失，如此犯罪者縱取得其帳戶，非僅徒勞，更將
    自陷於遭指認犯罪之風險，是為確保所取得之帳戶於相當期
    間內處於堪用狀態，犯罪者每商得使用權人同意，始利用其
    帳戶遂行犯罪。被告雖以前揭情詞置辯，惟存摺、金融卡乃
    金融交易之重要憑證，一般人均知妥善保管，被告遺失其存
    摺、金融卡後，竟不以為意，未即報警或掛失，已與常理不
    符，且所稱：伊在市場擺攤常遭警察開單，所以把存簿連同
    身分證放在攤位上，方便使用云云，更與警察人員對違法設
    攤者開立罰單時，根本無庸檢視個人帳戶之常理不符，殊難
    想像被告具有相當之社會經歷，竟無懼風險，無端將至關重
    要之金融帳戶存摺隨意放置在公眾往來之市場攤位上之可能
    ，益徵被告確係自行將系爭帳戶提供他人使用甚明。
　㈣又金融機構帳戶係本於個人社會信用，以從事資金流通之經
    濟活動，具有強烈屬人性格，此項理財工具，一般民眾皆得
    申請使用，並無特殊限制，若有向他人蒐集帳戶者，依通常
    社會經驗，當就其是否為合法用途存疑。且近來以人頭帳戶
    作為詐欺取財之犯罪工具，迭有所聞，此經傳播媒體廣為報
    導，被告於警詢時亦供承：伊曾經申辦郵局、臺灣銀行、基
    隆第一信用合作社、新光銀行等帳戶，郵局帳戶用來領老人
    年金及子女匯付生活費，臺灣銀行帳戶是個人存款，基隆第
    一信用合作社及新光銀行都是購屋繳納貸款使用等語（警卷
    第11、12頁），具有使用金融帳戶從事相關金融活動之經驗
    ，對於提供個人金融機構帳戶，可能被利用為犯罪工具，自
    當有所預見，仍將系爭帳戶之存摺、金融卡交付他人，並告
    知密碼，容任他人以之遂行詐欺取財之犯罪行為，其主觀上
    有幫助詐欺之不確定故意，至為灼然。
  ㈤綜上，本案事證明確，被告犯行堪予認定，應依法論科。 
二、論罪：
  ㈠刑法上之幫助犯，係對於犯罪與正犯有共同之認識，而以幫
    助之意思，對於正犯資以助力，而未參與實施犯罪之行為者
    而言（最高法院88年度台上字第1270號判決意旨參照）。是
    如未參與實施犯罪構成要件之行為，且係出於幫助之意思提
    供助力，即屬幫助犯，而非共同正犯。被告交付系爭帳戶之
    存摺、提款卡供不詳人士使用，使告訴人等遭詐騙而將款項
    匯入，僅為他人之詐欺取財犯行提供助力，尚無證據證明被
    告主觀上有以自己實施詐欺取財犯罪之意思，或與該不詳人
    士有詐欺取財犯罪之犯意聯絡，或有直接參與詐欺取財犯罪
    構成要件行為分擔。是核被告所為，係犯刑法第30條第1 項
    前段、第339條第1項之幫助詐欺取財罪。至前述不詳人士所
    屬詐欺集團成員雖係利用網際網路對公眾散布不實出租攤位
    資訊而犯詐欺取財罪，然本案並無證據足認被告就此部分可
    得預見，自不得論以加重詐欺取財罪之幫助犯。
　㈡被告以一提供帳戶之幫助行為，使詐欺集團成員詐取告訴人
    甲○○、乙○○二人之財物，觸犯二幫助詐欺取財罪，為想像競
    合犯，應依刑法第55條規定，論以一幫助詐欺取財罪。 
  ㈢被告基於幫助詐欺之不確定故意，為構成要件以外之行為，
    為幫助犯，是依刑法第30條第2項規定，減輕其刑。
三、不另為無罪諭知部分：
    公訴意旨另以：被告基於掩飾、隱匿特定犯罪所得本質、來
    源、去向之不確定故意，將其所有之系爭帳戶存摺、提款卡
    及密碼提供詐欺集團成員，作為向他人詐欺取財使用，使告
    訴人等將款項匯入其帳戶，因認被告所為另涉犯洗錢防制法
    第14條第1項之洗錢罪嫌。惟查：
  ㈠洗錢防制法之立法目的，依同法第1 條之規定，係在防制洗
    錢，打擊犯罪。申言之，即在於防範與制止特定犯罪所得藉
    由洗錢行為（例如經由各種金融機構或其他交易管道），使
    其形式上轉換成為合法來源，而掩飾或切斷犯罪所得來源與
    犯罪之關聯性以躲避查緝。是洗錢防制法第2條第2款之洗錢
    行為，除有掩飾或隱匿特定犯罪所得之本質、來源、去向、
    所在、所有權、處分權或其他權益之行為外，仍須有旨在避
    免追訴、處罰而為上述行為之犯意，始克相當。又提供帳戶
    （例如：販售帳戶予他人使用、廠商提供跨境交易使用之帳
    戶作為兩岸詐欺集團處理不法贓款使用）以掩飾不法所得之
    去向，固為洗錢行為之態樣。然於交付帳戶予他人使用，使
    他人藉以取得特定犯罪所得之情形，是否當然即屬掩飾不法
    所得之去向，而可構成洗錢行為，不無可疑。因此，是否為
    洗錢防制法第2條第2款之洗錢行為，自應就犯罪全部過程加
    以觀察，包括行為人是否具有洗錢之犯意，以及有無因而使
    特定犯罪所得之本質、來源、去向、所在、所有權、處分權
    或其他權益有所改變，或有無阻撓或危及對特定犯罪所得來
    源追查或處罰之行為在內。若僅係行為人對特定犯罪所得作
    直接使用或消費之處分行為，尚非該法所規範之洗錢行為。
    被告於本案交付個人金融機構帳戶，該不詳人士所屬詐欺集
    團成員係於告訴人甲○○、乙○○將金錢匯入被告所有之系爭帳
    戶後，自其帳戶直接提領，足認被告交付帳戶直供告訴人等
    存入款項，及詐欺集團成員取款，而為該不詳人士所屬詐欺
    集團成員遂行詐欺犯罪之手段，並無藉由被告之帳戶洗錢，
    使告訴人等存入款項經由與帳戶內其他款項混同，或為各種
    交易後再行流入，以轉換成為合法來源，其贓款未經上開清
    洗行為（money laundering），逕為詐欺集團成員領出，由
    其交易紀錄仍可直接判斷為告訴人等存入款項，難認已改變
    詐欺犯罪所得之本質、來源、去向、所在、所有權、處分權
    或其他權益，而掩飾或切斷犯罪所得來源與犯罪之關聯性，
    致構成洗錢行為。
  ㈡再參酌105年12月28日修正公布之洗錢防制法第2條修正理由
    謂：「洗錢行為之處罰，其規範方式應包含洗錢行為之處置
    、分層化及整合等各階段。現行條文區分自己洗錢與他人洗
    錢罪之規範模式，僅係洗錢態樣之種類，未能完整包含處置
    、分層化及整合等各階段行為。為澈底打擊洗錢犯罪，爰參
    酌FATF（防制洗錢金融行動工作組織Finacial Action Task
     Force）40項建議之第3項建議，參採聯合國禁止非法販運
    麻醉藥品和精神藥物公約（the United Nations Conventio
    n against Illicit Traffic in Narcotic Drugs and Psyc
    ho tropic Substances ，以下簡稱維也納公約）及聯合國
    打擊跨國有組織犯罪公約（the United Nations Conventio
    n ag ainst Transnational Organized Crime ）之洗錢行
    為定義，修正本條。」我國洗錢防制法對於洗錢之定義，既
    是參酌上開二公約而制定，則該二公約之規範內容，即得作
    為歷史解釋之依據。依維也納公約第3 條第b 、c 款，明定
    行為人必須明知洗錢標的財產係源自特定犯罪，及聯合國打
    擊跨國有組織犯罪公約第6 條第a 、b 款，明定行為人必須
    明知洗錢標的財產為犯罪所得，且均明定明知洗錢標的財產
    是源自特定犯罪或該特定犯罪之參與犯。從而，在特定犯罪
    尚未發生，或犯罪所得即洗錢標的尚未產生時，單純提供帳
    戶之人因未能確定而明知特定犯罪已存在，亦無從明知洗錢
    標的財產為犯罪所得，則與上開二公約所規定之定義不符。
    是以洗錢防制法第2 條修正理由第3 點所舉之第4 種態樣「
    提供帳戶以掩飾不法所得之去向，例如：販售帳戶予他人使
    用」，應僅限縮於特定犯罪已發生，或犯罪所得即洗錢標的
    已產生時，而提供帳戶以掩飾不法所得之去向，才屬於洗錢
    防制法第2 條第2 款所稱之洗錢類型，亦即必須先有犯罪所
    得或利益，再加以掩飾或隱匿，方是本法所稱之洗錢行為。
    本件被告並非故意提供帳戶予他人，以供他人為詐欺取財之
    行為，而係基於幫助詐欺之不確定故意，單純交付帳戶供不
    詳人士所屬詐欺集團成員充作日後從事詐欺取財犯罪使用，
    無從認定被告主觀上有洗錢之犯意。
  ㈢綜上，洗錢防制法制訂之目的應係在防止特定犯罪不法所得
    之資金或財產，藉由洗錢行為，諸如經由各種金融機關或其
    他交易管道，轉換成為合法來源之資金或財產，切斷資金與
    當初犯罪行為之關連性，隱匿犯罪行為或該資金不法來源或
    本質，使偵查機關無法藉由資金之流向追查犯罪行為人，足
    認其所保護之法益為國家對特定犯罪之追訴及處罰。而本件
    被告提供帳戶幫助犯罪之目的，充其量僅在作為告訴人等匯
    款之入戶帳戶使用，並無掩飾、隱匿該犯罪所得之本質、來
    源、去向、所在，或移轉、變更特定犯罪所得之情事。況前
    述不詳人士所屬詐欺集團成員向告訴人甲○○、乙○○施用詐術
    後，利用被告之系爭帳戶收款，核屬該正犯實施詐欺行為之
    犯罪手段，並非犯罪行為人取得財物後，另為掩飾、隱匿詐
    欺所得之行為，亦非被告於該人實施詐欺犯罪取得財物後，
    提供帳戶為之掩飾、隱匿，更難認被告主觀上有何洗錢之犯
    意。是被告提供其帳戶之行為，容與洗錢防制法第14條第1
    項洗錢罪之構成要件有間，自非得以洗錢之罪名相繩，原應
    為無罪之諭知。惟檢察官所指被告洗錢行為，與前揭經起訴
    論罪之幫助詐欺犯行有想像競合之裁判上一罪關係，爰不另
    為無罪之諭知。  
四、維持原判決之理由：
    原審以被告犯幫助詐欺取財罪，事證明確，依刑法第30條第
    1項前段、第2項、第339條第1項、第55條、第41條第1項前
    段，刑法施行法第1條之1第1項規定，審酌被告提供金融帳
    戶予他人作為詐欺取財之工具，助長社會上人頭帳戶文化之
    歪風，並導致詐欺犯罪追查不易，形成查緝死角，對交易秩
    序、社會治安之危害非輕，所為實屬不當，兼衡被告否認犯
    行之犯後態度、告訴人等之受害金額，並考量被告已與告訴
    人甲○○達成和解，賠償其損失，及被告之智識程度、生活狀
    況，犯罪動機、目的、手段等一切情狀，量處拘役40日，並
    諭知易科罰金之折算標準。併就沒收部分說明：本案尚無證
    據足認被告因提供系爭帳戶獲有任何報酬或利益，無從宣告
    沒收或追徵其犯罪所得。暨就被告被訴涉犯洗錢防制法第14
    條第1項洗錢罪嫌部分，不另為無罪之諭知。核其認事用法
    均無違誤，量刑亦屬妥適。檢察官上訴仍以被告所為構成洗
    錢防制法第14條第1 項之洗錢罪，業經本院說明如前，為無
    理由，應予駁回。
五、末查，被告前因違反兒童及少年性交易防制條例案件，受有
    期徒刑3年6月之宣告，執行完畢後，5年內未曾因故意犯罪
    受有期徒刑以上刑之宣告，有本院被告前案紀錄表在卷可查
    （本院卷第25至27頁），因一時失慮，致罹刑典，復係基於
    幫助詐欺之不確定故意，而犯本案，惡性尚非重大，且被告
    犯後已與告訴人甲○○、乙○○達成和解，賠償損害（原審卷第
    76-1頁、本院卷第75頁），應已反躬自省，復念被告年逾70
    歲，經此偵審教訓，當知所警惕，信無再犯之虞，以刑事法
    律制裁本即屬最後手段性，本院量處之刑度亦已足使被告戒
    慎自律，本院審酌上情，因認所宣告之刑以暫不執行為適當
    ，爰予宣告緩刑2年，以勵自新。　　
據上論斷，應依刑事訴訟法第368條，刑法第74條第1項第2款，
判決如主文。
本案經檢察官何治蕙提起公訴，經檢察官邱耀德提起上訴，由檢
察官陳正芬到庭執行職務。
中　　華　　民　　國　　109 　年　　7 　　月　　15　　日
                  刑事第三庭    審判長法　官  張惠立 
                                      法　官  劉兆菊
                                      法　官  廖怡貞
以上正本證明與原本無異。
檢察官如不服本判決，應於收受送達後20日內向本院提出上訴書
狀，惟須受刑事妥速審判法第9條限制。其未敘述上訴之理由者
，並得於提起上訴後20日內向本院補提理由書(均須按他造當事
人之人數附繕本)「切勿逕送上級法院」。
刑事妥速審判法第9條：
除前條情形外，第二審法院維持第一審所為無罪判決，提起上訴
之理由，以下列事項為限：
一、判決所適用之法令牴觸憲法。
二、判決違背司法院解釋。
三、判決違背判例。
刑事訴訟法第 377 條至第 379 條、第 393 條第 1 款之規定，
於前項案件之審理，不適用之。
                                      書記官  劉芷含
中　　華　　民　　國　　109 　年　　7 　　月　　15　　日

附錄本案論罪科刑法條全文
中華民國刑法第339條
意圖為自己或第三人不法之所有，以詐術使人將本人或第三人之
物交付者，處5年以下有期徒刑、拘役或科或併科50萬元以下罰
金。
以前項方法得財產上不法之利益或使第三人得之者，亦同。
前二項之未遂犯罰之。